臺灣高等法院高雄分院民事判決　九十年度重上字第一０八號
　　上　訴　人　臺灣銀行民權分行
　　法定代理人　甲○○
　　複　代理人　丙○○
　　法定代理人　乙○○
右當事人間請求給付工程款等事件，上訴人對於中華民國九十年七月六日台灣高雄地
方法院八十七年度重訴字第一二九號第一審判決提起上訴，本院判決如左：
    主    文
原判決關於(一)駁回上訴人後開第二項之訴部分(二)命上訴人給付被上訴人超過新台幣玖
佰玖拾玖萬玖仟伍佰元本息部分及假執行之宣告並訴訟費用之裁判均廢棄。
確認被上訴人對於上訴人之履約保證金債權超過新台幣玖佰玖拾玖萬玖仟伍佰元部分
不存在。
右開第一項廢棄(二)命上訴人給付被上訴人超過新台幣玖佰玖拾玖萬玖仟伍佰元本息及
該部分假執行之宣告部分，被上訴人在第一審之訴及假執行之聲請均駁回。
其餘上訴駁回。
第一、二審訴訟費用，由上訴人負擔六分之五，餘由被上訴人負擔。
本判決命上訴人給付部分，於被上訴人以新台幣參佰參拾肆萬元供擔保後，得假執行
，上訴人如於假執行程序實施前以新台幣玖佰玖拾玖萬玖仟伍佰元預供擔保後，免為
假執行。
    事    實
甲、上訴人方面：
一、聲明：求為判決：
  (一)原判決廢棄。
  (二)被上訴人應給付上訴人新台幣  (下同)三千八百八十四萬二千三百七十四元，及
    自民國  (下同)八十四年十月十七日起至清償日止，按週年利率百分之五計算之
    利息。
  (三)確認被上訴人對於上訴人之履約保證金債權一千九百九十九萬九千元不存在。
  (四)第二項聲明，上訴人願供擔保請准宣告假執行。
  (五)被上訴人在第一審之反訴及假執行之聲請均駁回。
  (六)前項之訴，如受不利判決，願供擔保請求免為假執行。
二、陳述：除與原判決記載相同者，予以引用外，補稱：
  (一)原審認定系爭工程施工進度落後及停工係因可歸責於九聯公司之原因所致，係屬
    誤會，蓋：(1)工程變更設計時，須完成法定變更手續並經被上訴人核准，上訴人
    始得進行設計變更後工程之施工；(2)本件因結構安全之故，筏基內回填級配有變
    更為劣質混凝土之必要；(3)因被上訴人疏失，遲未辦理系爭工程筏基回填級配變
    更為劣質混凝土，致九聯公司於地樑及水箱工作至被上訴人准予先行施作為止，
    共等候二十九天，故應展延工期二十九天，縱使二十九天不足採，依台灣省結構
    技師公會之鑑定報告，至少亦應展延工期十二天；(4)原審以證人沈慧瓊、徐秉延
    之證詞認定系爭工程並未因變更設計改用劣質混凝土回填而影響工期，殊有採證
    之違誤；(5)八十二年八月九日九聯公司即完成本項工程卻遭拒絕估驗計價，致九
    聯公司實際工程進度與被上訴人片面認定工程進度相差約百分之一點三七五，被
    誤判進度落後，故被上訴人停止計價並無理由。
  (二)有關彈性防滑耐磨地坪係因建築師之設計疏失，致材料合約圖說及施工規範均有
    不符，須辦理變更修正，重新擬定正確之施工規範，故彈性防滑耐磨地坪之變更
    設計係可歸責於被上訴人之原因所致，與上訴人無涉。
  (三)有關高分子防水膠第一次試驗不合格，非可歸責於九聯公司，故嗣後重新修正、
    所需之時間，九聯公司自不負延誤之責。
  (四)工程施工進度落後及停工係因被上訴人誤算工程進度及停止計價所致。
  (五)九聯公司經開會協調二次後，於八十四年八月五日進場復工，惟被上訴人卻以九
    聯公司復工不力為由，解除契約，顯無理由。
  (六)被上訴人違約剋扣九聯公司之工程款，致九聯公司發生財務困難而被迫停工，基
    於同時履行抗辯及工程誠信之原則，被上訴人之解約亦不合法。
  (七)上訴人自本件工程完工並經正式驗收起，已不負給付保證履約保證金責任之義務
    。
  (八)九聯公司無負擔違約損害賠償責任、保固責任與繳納總結算金額百分之二現金保
    固保證金之義務。
  (九)被上訴人依債務不履行之法律關係，應賠償上訴人一千八百零一萬二千四百十七
    元之損害。
  (十)上訴人履約保證責任之成立乃以九聯公司違約為前提，而本件九聯公司既未違約
    ，是上訴人自不負履約保證之責任。
  (十一)退萬步言，即使九聯公司有違約情形，因本件懲罰性違約金過高，鈞院亦應予以
    酌減。
三、證據：除援用第一審之證據外，聲請向台灣省結構技師公會就「高雄市十號公園
    地下停車場及地上里聯合活動中心工程進度落後及停工原因責任鑑定案鑑定報告
    書」為補充鑑定。
乙、被上訴人方面：
一、聲明：求為判決：
  (一)上訴駁回。
  (二)如受不利判決，願供擔保請求免為假執行。
二、陳述：除與原判決記載相同者，予以引用外，補稱：
  (一)系爭工程並無設計錯誤情事，系爭工程之遲延完工係可歸責於九聯公司所致。
  (二)九聯公司因違反合約，遭被上訴人於八十四年八月三十日解除工程契約，被上訴
    人因九聯公司違約所受之損害有：(1)被上訴人解除契約後將系爭工程另行發包之
    差額六百零四萬七千三百元；(2)九聯公司所施作之缺失改善部分九百二十六萬四
    千七百十一元；(3)監造費三十二萬九千二百零八元；(4)九聯公司逾期之違約金一
    千三百十二萬七千九百十一元；(5)解約部分保固金二百八十二萬八千七百十九元
    ，前開五項金額合計為三千一百五十九萬七千八百五十元，此乃被上訴人所受之
    損害總額。
  (三)被上訴人得以前開因九聯公司違約所致之損害與上訴人主張其受讓九聯公司對被
    上訴人之工程款債權主張抵銷。
  (四)至於上訴人所稱之其他損害，均非可歸責於被上訴人之原因所致，被上訴人自無
    賠償之義務，上訴人執此請求，顯無理由。
  (五)依兩造簽訂之履約保證金保證書之約定，上訴人應向被上訴人繳納履約保證金之
    條件業已成就，從而被上訴人訴請上訴人如數繳交該保證金及法定遲延利息，即
    無不合。又本件違約金之債務人為九聯公司而非上訴人，上訴人僅有繳納履約保
    證金之義務，並無支付違約金之義務，上訴人既非違約金之債務人，即無權主張
    違約金是否過高，況本件被上訴人係請求上訴人給付履約保證金，並非請求上訴
    人給付違約金，亦無違約金過高應予酌減之問題。
三、證據：援用第一審之證據。
丙、本院依職權向台灣省結構工程技師公會函查關於系爭工程之各項施工問題。
    理    由
一、本件上訴人起訴主張：訴外人九聯營造有限公司  (下稱九聯公司)於八十二年五
    月十三日與被上訴人簽訂工程契約，承攬被上訴人發包之「高雄市十號公園地下
    停車場及地上里聯合活動中心新建工程」  (下稱系爭工程)，約定工程費總價為
    一億九千九百九十九萬元，工程每十五天申請估驗一次後，由被上訴人付款之。
    被上訴人自九聯公司於八十三年十二月十五日領得第十三次估驗款後，即以九聯
    公司施工進度落後百分之十為由，停止估驗，惟系爭工程進度落後之主因，乃被
    上訴人對於「筏基回填級配」、「彈性防滑地坪」與「高分子防水膠」等三項，
    有設計錯誤或標單記載與工程圖說及施工規範之矛盾，致延誤九聯公司之施工進
    度。九聯公司屢次向被上訴人請求給付工程款未果後，不得已於八十四年三月二
    十七日正式停工，於九聯公司依約復工後，被上訴人非但未提出地面工程變更設
    計圖，亦未依約撥付工程款，反以九聯公司無積極復工跡象，已無法依工程期限
　　履約完工為由，於八十四年八月三十日解除系爭工程合約。按系爭工程九聯公司
　　已請領工程款一億二千零六十萬六千元，被上訴人解約後，經點收該工程實作數
　　量金額為一億四千一百四十三萬五千九百五十七元，則被上訴人尚應給付九聯公
　　司工程款二千零八十二萬九千九百五十七元。又九聯公司施作系爭工程之所以進
　　度落後及停工，係因可歸責於被上訴人之事由所致，被上訴人竟解除系爭工程合
　　約，而被上訴人解約後，已另行重新發包完工，對九聯公司之履行已屬給付不能
    ，致九聯公司受有一千八百零一萬二千四百十七元預期利潤之所失利益之損害，
　　上開工程款債權及債務不履行損害賠償債權合計為三千八百八十四萬二千三百七
　　十四元。九聯公司於八十二年六月十六日將系爭工程債權及法定抵押權等債權轉
　　讓予上訴人，則上訴人自得依據九聯公司與被上訴人所訂契約及債務不履行之法
　　律關係，請求被上訴人給付及賠償上開金額。上訴人就上開債權讓與事實，已於
　　八十六年八月十四日通知被上訴人，並請其逕向上訴人清償上開債權，被上訴人
　　則迄未為清償。另上訴人雖於八十二年七月二日就九聯公司承攬本件工程應繳交
　　被上訴人履約保證金一千九百九十九萬九千元開具履約保證金保證書負責擔保，
　　惟九聯公司之未能如期完工既因可歸責於被上訴人之事由所致，則九聯公司並無
　　違約之情事，上訴人自不負給付履約保證金之責，且系爭工程九聯公司已完成百
　　分之七十以上，被上訴人請求違約金一千九百九十九萬九千元，亦嫌過高，應予
　　核減。被上訴人明知其對上訴人並無履約保證金之債權存在，竟向上訴人請求給
　　付，致上訴人在法律上之地位有不安之危險，自有以確認判決除去之必要。
二、被上訴人則以：系爭工程自八十二年八月七日開工後，至八十三年十一月三十日
    九聯公司即因財務困難，施工進度開始落後，被上訴人屢次函請系爭工程之設計
    監造單位  (沈祖海建築師事務所)督促九聯公司加緊趕工以免逾期受罰，然九聯
    公司施工進度落後之情況並未改善，甚至到八十四年三月二十七日九聯公司竟全
    面停止施工。九聯公司原承諾於八十四年七月三十日前復工，然又於同年八月三
    日函復被上訴人稱因颱風積水太多，及恢復工地水電等問題決定延至八月十日開
    始復工，被上訴人乃於同年八月四日函催九聯公司應於同年八月五日前進場施作
    否則將解除契約，九聯公司函覆被上訴人同意於同年八月五日開工，惟自八月五
    日至八月十一日卻僅派二、三人進場抽水，且未辦理復電手續，被上訴人乃於同
    年八月三十日解除系爭工程契約，此時尚有百分之二十八點一三之工程未完工。
    故被上訴人因九聯公司違約所受之損害計有：(1)被上訴人解約後將系爭工程另行
    發包予新宏興公司之差額六百零四萬七千三百元；(2)九聯公司施作之缺失改善費
    用九百二十六萬四千七百十一元；(3)監造費三十二萬九千二百零八元；(4)九聯公
    司逾期之違約金一千三百十二萬七千九百十二元；(5)解約部分保固金二百八十二
    萬八千七百十九元，以上合計為三千一百五十九萬七千八百五十元。被上訴人對
    九聯公司既有前開損害賠償債權，自可以之對九聯公司讓與上訴人之二千零八十
    二萬九千九百五十七元之工程款債權互為抵銷，經抵銷後，上訴人已無其他工程
    款可資領取。至於上訴人所稱之其他損害，均非可歸責於被上訴人之原因所致，
    被上訴人自無須負賠償之義務。又系爭工程之施工進度落後及停工，乃因可歸責
    於九聯公司之事由所致，九聯公司既未依系爭工程契約書之約定履行契約，則被
    上訴人依兩造所簽訂之履約保證金保證書之約定，自應給付保證金一千九百九十
    九萬九千元予被上訴人等語，資為抗辯。
三、上訴人主張訴外人九聯公司於八十二年五月十三日與被上訴人簽訂工程契約承攬
    被上訴人所發包之系爭工程，約定工程費總價為一億九千九百九十九萬元，工程
    款由九聯公司每十五天申請估驗一次後，由被上訴人付款之。被上訴人自九聯公
    司於八十三年十二月十五日領得第十三次估驗款後，即以九聯公司施工進度落後
    百分之十為由，停止估驗。嗣被上訴人以九聯公司無積極復工跡象，已無法依工
    程期限履約完工為由，解除  (其真意為終止，下同)系爭工程合約。九聯公司已
    請領工程款一億二千零六十萬六千元，被上訴人解約後，經點收系爭工程之實作
    數量金額為一億四千一百四十三萬五千九百五十七元，是被上訴人尚應給付九聯
    公司工程款二千零八十二萬九千九百五十七元。又九聯公司已於八十二年六月十
    六日將系爭工程款及法定抵押權讓與上訴人，上訴人於八十六年八月十四日通知
    被上訴人上開債權讓與之事實等情，業據其提出系爭工程契約、高雄市政府工務
    局新建工程處八十四年七月二十日八四高市工新三字第一二五九○號函、同年八
    月二日八四高市工新三字第一三七五六號函、八十四年九月十日高雄郵局第六二
    ○五號存證信函、民事聲明異議狀、九聯公司八十二年六月十六日切結書、八十
    六年八月十四日台北保安郵局存證信函為證，被上訴人對此亦不爭執，自堪信為
    真實。至上訴人主張系爭工程之進度落後及停工，係因被上訴人對於「筏基內回
    填級配」、「彈性防滑地坪」及「高分子防水膠」等三項，有設計錯誤或標單記
    載與工程圖說及施工規範之矛盾，致延誤九聯公司之施工進度，故系爭工程之遲
    延完工，實不可歸責於九聯公司乙節，則為被上訴人所否認，並以前揭情詞置辯
    。本院查：
  (一)系爭工程自八十二年八月七日開工後，至八十三年十一月三十日九聯公司之施工
    進度即開始落後，被上訴人乃於八十三年十二月七日以高市工新三字第二一九三
    六號簡便行文表，函請系爭工程之設計監造單位  (沈祖海建築師事務所)督促九
    聯公司加緊趕工，以免逾期受罰。嗣被上訴人及設計監造單位更自八十四年一月
    十二日起多次因九聯公司施工進度落後，函請該公司確實依趕工進度表全面展開
    施作。設計監造單位於八十四年四月十二日以八四總發字第二○四號函九聯公司
    ，指「系爭工程施工進度至八十四年四月十二日止，已落後達百分之二十七點零
    九，並建請被上訴人停止九聯公司參加高雄市政府暨所屬各機關學校各項工程投
    標」  (見原審卷第六六頁)。被上訴人於八十四年四月十四日及同年月二十四日
    繼續函催九聯公司進場施工，設計監造單位又於八十四年五月一日以八四總發字
    第二六八號函通知九聯公司稱：「系爭工程自八十四年三月二十七日起即無工作
    人員進場施作，至今已逾三十五日，且依據監工日報表至八十四年四月三十日為
    第四五○日曆天  (申請已核准之總天數為四四二天)，已逾期八天，嚴重影響工
    程甚鉅，故建請被上訴人終止本工程契約」  (見原審卷第六九頁)。高雄市政府
    並於八十四年五月一日以高市府工新字第一四五二三號函禁止九聯公司參加高雄
    市政府暨所屬各機關學校各項工程投標  (見原審卷第七○頁)，足見被上訴人主
    張九聯公司施作系爭工程有進度嚴重落後之情事，應值採信。
  (二)上訴人雖主張係因被上訴人之疏失，遲未辦理變更設計，致九聯公司於完成地樑
　　及水箱工作至被上訴人准予先行施作筏基回填時，共停工等候二十九天 (自八十
　　三年五月十三日起至同年六月九日止) ，無法繼續施作，以致影響工程進度。惟
　　依被上訴人所提而上訴人亦不否認其真正之監工日報表所載，自八十三年五月十
　　一日系爭工程地中樑完工至八十三年六月十四日回填劣質混凝土時為止，被上訴
　　人均有將九聯公司已施作之工程計入工期計算，九聯公司於前揭期間內均有施工
　　，並非處於停工狀態  (見原審卷第二七三頁至第二八九頁)，是上訴人此項主張
　　顯不足採。
  (三)證人即九聯公司負責人武之璋固到庭證稱系爭工程進度落後之原因為設計錯誤，
    非可歸責於九聯公司  (見原審卷第二四五、第二四六頁)，惟查武之璋為九聯公
    司之負責人，其於本件訴訟乃居於利害關係人之地位，其證言難免偏頗。而據負
    責系爭工程設計監造之沈祖海建築師事務所工程師沈慧瓊證稱：「九聯公司要求
    本事務所將原來的回填級配變更為回填劣質混凝土，因為回填級配的施工比較複
    雜，所需的工時、人力比較多，但價格較低廉，變更為混凝土後，價格較高，九
    聯公司為了要縮短工時，才請求變更設計」、「系爭工程雖有爛泥及地下水之問
    題，但已經先做土質改良，才繼續施作地下室的筏基工程，故不受爛泥及地下水
    的影響」、「採用回填級配或混凝土均可達到抗浮的效果」 (見原審卷第三○五
    頁) 。另證人即沈祖海建築師事務所建築師徐秉延亦證稱：「施工時土質有小部
    分有爛泥或地下水，但不影響工程施工，原設計是採筏基式，並且採用碎石級配
    料施工，產生抗浮，後來覆土，深度變更設計，加深為二公尺，比原設計之一點
    五公尺多五十公分，但施工方式採碎石級配仍然可達到抗浮效果，但九聯公司因
    工期將屆所以才採用劣質混凝土回填之方式」等語  (見原審卷第二五九頁背面)
    ，足見系爭工程將筏內基回填級配料變更為劣質混凝土，並不會使系爭工程發生
    進度遲延之情形。且系爭工程為沈祖海建築師事務所及九聯公司向被上訴人建議
    將回填級配料變更為劣質混凝土，並非被上訴人主動變更設計乙節，有高雄市十
    號公園地下停車場筏基回填級配料變更為劣質混凝土現場會勘紀錄表、九聯公司
    八十三年五月二十日八三聯園字第○五三○號函及同年月三十一日八三聯園字第
    ○五三一號函在卷足參。又系爭工程所使用之高分子防水膠，因系爭工程契約書
    僅註明規格，並未限定廠商，故由九聯公司自行購買，嗣因九聯公司購買之防水
    膠經送驗結果不合格，故設計監造單位乃將該防水膠退貨等情，亦據證人徐秉延
    到庭證述明確  (見原審卷第二六○頁)，並有高分子防水膠規範及單價分析表及
    高雄市政府工務局新建工程處八十四年二月九日高市工新三字第一八六四號函附
    卷可稽。至於防滑地坪部分，被上訴人固同意九聯公司展延工期，九聯公司亦曾
    提供施工網狀圖予被上訴人審核，然因九聯公司根本未施工到防滑地坪部分，故
    其僅提出網狀圖並無實質意義，此亦據證人徐秉延證明綦詳 (見原審卷第二六○
    頁背面)，足認證人武之璋之證言，要無可採。
  (四)原審復將系爭工程送請兩造合意之台灣省結構技師公會，請其就系爭工程進度落
    後及停工之責任歸屬，進行鑑定，其鑑定結果認定：「(1)筏基回填級配變更為劣
    質混凝土，業主 (指被上訴人)宜給予承商 (指九聯公司)十天的展延工期，另彈
    性防滑耐磨地坪和高分子防水膠雖然變更過程繁複，但業主最後確認時間點，尚
    不影響承商工程進度；(2)本工程進度落後和停工的主要原因為，承商可能遭受一
    些與本工程無關的外在因素干擾，雖經業主及建築師多次發函催促施工，仍無法
    順利推展系爭工程之施工進度；(3)本工程逾期天數至少為九十九天，再加應完成
    百分之二十八點一三未完成工程之天數，惟本工程合約第十九條逾期損失規定，
    逾期日數最高以六十天為限，因此，本工程逾期天數為六十天」此有該公會九十
    年三月二十三日 (九○)省結技 (五)森字第六六三號函附鑑定報告書二冊附卷足
    按，顯見系爭工程施工進度落後及停工之原因，乃因可歸責於九聯公司之原因所
    致，殊無可疑。上訴人一再以被上訴人對系爭工程關於「筏基內回填級配」、「
    彈性防滑地坪」及「高分子防水膠」三項之設計錯誤，才導致九聯公司施工延誤
    等語置辯，揆諸上開說明，非有理由。
五、綜上所述，被上訴人因九聯公司對於系爭工程無故滯工，進度嚴重落後，又無積
    極復工跡象，已無法依工程期限履約完工，且未依兩次協調會之結論辦理，爰依
    據該契約第二十二條二之(二)之規定，於八十四年八月三十日以高市工新三字第一
    五○三二號函  (見原審卷第八一頁)向九聯公司解除本件系爭工程契約，即屬正
    當。被上訴人解除系爭工程契約，既屬合法，且系爭工程之未能完工乃可歸責於
    九聯公司所致，則上訴人主張其受讓九聯公司對於被上訴人因可歸責於被上訴人
    之事由，致給付不能所受之一千八百零一萬二千四百十七元損害賠償債權，並請
    求被上訴人如數賠償，即屬無據，不應准許。
六、被上訴人因九聯公司違反系爭工程契約所受之損害計有：
  (一)被上訴人解除契約後，將系爭工程另行發包之差額：被上訴人解除系爭工程契約
    後，將剩餘九聯公司未完成工程部分發包予訴外人新宏興公司繼續承造，九聯公
    司於系爭工程完成後實際可領得之工程款總額為二億二百五十一萬六千八百四十
    五元，惟九聯公司實際施作之工程數量總價金額為一億四千一百四十三萬五千九
    百五十七元，此為兩造所不爭執，是系爭工程於解除契約後，剩餘可發包金額為
    六千一百零八萬八百八十八元【計算方式：000000000－000000000＝00000000】
    ，而被上訴人第二次發包給新宏興公司之發包金額為六千七百十二萬八千一百八
    十七元，有高雄市政府工務局新建工程處工程決算明細表在卷可稽 (見原審卷第
    八八頁) 。故被上訴人在解約後，另行發包所受之差額損害為六百零四萬七千三
    百元。【計算方式：00000000－00000000＝0000000】
  (二)九聯公司施作之缺失改善部分：被上訴人於解約後點收系爭工程時，發現九聯公
    司施作之系爭工程缺失除有高雄市政府工務局新建工程處工程點收明細表所列之
    十項缺失外，尚有中心樁漏水之缺失，該缺失經被上訴人將其發包由新宏興公司
    改善所需之費用為一百九十三萬四千二百五十四元，其他缺失改善費用計一百八
    十萬七千五百四十五元外，尚有點收以後八十五年五月新宏興公司所發現九聯公
    司施作之地下二樓中心樁滲水部分缺失改善所需工程費為五百五十二萬二千九百
    十二元，此有高雄市政府工務局新建工程處工程決算明細表在卷可稽 (見原審卷
    第八八頁至第九○頁) ，以上三項合計為九百二十六萬四千七百十一元。【計算
    方式：0000000＋0000000＋0000000＝0000000】
  (三)監造費：依被上訴人與設計監造單位沈祖海建築師事務所訂定之「高雄市十號公
    園地下停車場及地上里聯合活動中心新建工程委託規劃設計及監造契約書」，監
    造服務費按各分項工程結算總金額百分之二點一五計算，是被上訴人於與九聯公
    司解除契約，另就監造費部分，受有三十二萬九千二百零八元之損害。【計算方
    式：(第二次發包增加金額0000000＋缺失改善所需費用0000000)    ×2.15﹪＝
    329208 】
  (四)九聯公司逾期之違約金：系爭工程解約後，九聯公司已完工經點收部分之金額為
    一億四千一百四十三萬五千九百五十七元，後續工程決算金額 (即系爭工程中九
    聯公司未施作部分之發包工程費及第一次變更設計發包工程費) 計七千九百十六
    萬一千六百九十七元，而前開總工程費用中，則包括了因使用單位要求所追加之
    工程金額  (如落光罩、車道、採光罩、公園庭園及綠化工程、方柱改圓柱)，使
    用單位追加部分之工程項目及金額計有：(1)停車場發包工程費 (新增項目原單價
    )二十五萬七千二百十四元；(2)發包工程費 (新增項目新單價)有：停車場工程
    施工費一百三十二萬五千零十八點一二元、公園庭園及綠化工程三萬一千一百
    三十二點八七元、包商管理費五萬四千二百四十六點零三元、營造利潤五萬
    四千二百四十六點零三元、營造綜合保險費三千八百四十七點七九元、營業
    稅七萬三千四百二十四點零四元，以上合計為一百五十四萬一千九百十四點八八
    元；(3)前揭(1)、(2)項使用單位需求所追加之項目金額總計為一百七十九萬九千一
    百二十八點八八元。原應由九聯公司負責施作之工程金額為七千七百三十六萬二
    千五百六十八點四元 (即決算金額00000000.00－0000000.88＝00000000.4)。系
    爭工程工期原為四一○日曆天，經九聯公司要求變更設計乃延展工期三十二天，
    總工期為四四二日曆天，而系爭工程經被上訴人於八十四年八月三十日解除該工
    程契約，此時已歷五五一日曆天，故九聯公司共逾期一○九日，兩造就此並不爭
    執。依台灣省結構技師工會之鑑定報告認為九聯公司逾期之天數至少為九十九天
    ，惟依被上訴人與九聯公司所簽訂之工程契約第十九條規定，九聯公司若未依契
    約規定完工，每逾一日賠償被上訴人結算總金額千分之一違約金，逾期日數最高
    以六十日為限，是本件九聯公司之逾期日數以六十日計算，九聯公司應賠償之違
    約金額為一千三百十二萬七千九百十二元【計算方式：(00000000.4＋
    000000000) ×1/1000×60＝0000000.52，元以下四捨五入】
  (五)被上訴人固主張依高雄市政府所屬各機關學校營繕工程投標需之第三十五條之規
    定，保固金額為總結算金額之百分之二，九聯公司完工之總金額為一億四千一百
    四十三萬五千九百五十七元，其百分之二之保固金為二百八十二萬八千七百十九
    元。惟查：「本工程自全部竣工正式驗收合格之日起，由乙方  (即九聯公司)保
    固五年」、「承攬廠商於工程完工經主辦機關正式驗收合格：：：應提出工程保
    固切結書：：：並繳納總結算金額百分之二現金保固保證金」，系爭工程合約第
    二十條與高雄市政府所屬機關學校營繕工程投標需知第三十五條固分別定有明文
    ，然系爭工程契約既經被上訴人解除，即非由九聯公司為「竣工」或「完工」，
    被上訴人自不得援用前揭規定令九聯公司負保固之責任，故被告請求九聯公司賠
    償保固金二百八十二萬八千七百十九元，即屬無據。
  (六)綜上，被上訴人所得向九聯公司請求之損害金額合計為二千八百七十六萬九千一
    百三十一元【計算方式：0000000＋264711＋329208＋00000000＝00000000】，
    此為被上訴人因九聯公司違反系爭工程契約所受之損害總額。
七、按債務人於受通知時，所得對抗讓與人之事由，皆得以之對抗受讓人。債務人受
    通知時，對於讓與人有債權者，如其債權之清償期，先於所讓與之債權，或同時
    屆至者，債務人得對於受讓人主張抵銷，民法第二百九十九條定有明文。本件被
    上訴人對九聯公司在上訴人於八十六年八月十四日以台北保安郵局第一九六號存
    證信函通知被上訴人債權讓與之事實時，九聯公司固尚有二千零八十二萬九千九
    百五十七元之工程款尚未領取，兩造對此亦不爭執，惟被上訴人對九聯公司既有
    前開二千八百七十六萬九千一百三十一元之債權，被上訴人自得對於上訴人主張
    抵銷。二者經互為抵銷後，九聯公司尚欠被上訴人七百八十八萬九千一百七十四
    元，是上訴人已無其他工程款可資領取，至於上訴人所稱之其他損害，均非可歸
    責於被上訴人之原因所致，被上訴人自無賠償之義務。從而，上訴人主張被上訴
    人應給付其工程款二千零八十二萬九千九百五十七元工程款，亦屬無據，應予駁
    回。
八、依兩造簽訂之履約保證金保證書第二條約定：「本履約保證金屬於懲罰性質之違
    約金，非損害賠償總額預定之性質，承攬廠商與定作人簽訂工程契約後，定作人
    認定承攬廠商未依工程契約書之規定履行契約時，一經定作人書面通知本行後，
    應即撥付前項保證金總額，絕不推諉拖延，定作人得自行處理該款，無須經過任
    何法律或行政程序，本行亦絕不提出任何異議，並放棄民法第七百四十五條之所
    規定之先訴抗辯權」。經查系爭工程施工進度落後及停工乃可歸責於承攬廠商 (
    即九聯公司) 之事由所致，已如前述，是九聯公司顯然未依工程契約之規定履行
    契約，而定作人  (即被上訴人)業已於八十五年一月二十六日以八五高市工新三
    字第二五九號函通知上訴人依約撥付一千九百九十九萬九千元之履約保證金等情
    ，有該函影本在卷可稽  (見原審卷第一○○頁)，並為上訴人所不否認，自堪信
    為真實，從而，被上訴人主張被上訴人應依約給付履約保證金，即非無據。惟按
    債務已為一部履行時，法院得比照債權人因一部履行所受之利益，減少違約金，
    民法第二百五十一條定有明文，法院適用本條規定，係本於職權為之，無待當事
    人請求，且不問此違約金之作用為懲罰性抑為損害賠償之預定，均有其適用 (最
    高法院八十八年台上字第一八五三號判決、七十年台上字第三七九六號判決參照
    )。查系爭工程九聯公司已經完成百分之七十以上  (系爭工程於解約時，尚有百
    分之二十八點一三之工程未完工) ，為兩造所不爭，則被上訴人請求全部之違約
    金，顯屬過高，茲本院斟酌九聯公司就系爭工程已完成之程度及被上訴人所受之
　　上開損害，認為違約金應予核減二分之一，故被上訴人得請求上訴人給付之履約
　　保證金為九百九十九萬九千五百元，從而，上訴人請求確認被上訴人對於伊之履
　　約保證金債權超過九百九十九萬九千五百元不存在部分，洵有理由，逾此範圍之
　　訴，為無理由，應予駁回。
九、從而，被上訴人依據兩造簽訂之履約保證金保證書之契約關係，請求上訴人給付
    履約保證金一千九百九十九萬九千元，及自八十五年三月二十二日起至清償日止
    ，按年息百分之五計算之法定遲延利息，於九百九十九萬九千五百元本息之範圍
    ，為有理由，應予准許，逾此範圍之請求，則非正當，不應准許。原判決關於命
    上訴人給付之金額超過上開應准許部分及駁回關於此部分之確認之訴部分，尚欠
    允洽，應由本院廢棄改判之。其餘部分，則無不合，上訴人求予廢棄改判，非有
    理由，應予駁回。被上訴人勝訴部分，兩造均陳明願供擔保請求宣告假執行及免
　　為假執行，俱屬有據，惟原判決所命給付業經本院各為一部准駁，自應將原假行
　　之宣告廢棄，另各酌定相當擔保金准許之。
十、兩造其餘攻擊防禦方法與本件判斷結果不生影響，自不逐一審究，併此明。
據上論結：本件上訴為一部有理由，一部無理由，依民事訴訟法第四百五十條、第四
百四十九條第一項、第七十九條但書、第四百六十三條、第三百九十條第二項、第三
百九十二條，判決如主文。
中　　　華　　　民　　　國　　九十一　　年　　　九　　　月　　 十一　　 日
　　　　　　　　　　　　　　　　　　　臺灣高等法院高雄分院民事第五庭
~B1審判長法官　蔡明宛
~B2法　　　官　林健彥
~B3法　　　官　周慶光
右為正本係照原本作成。
如對本判決上訴，須於判決送達後二十日內向本院提出上訴狀，其未表明上訴理由者
，應於上訴後二十日內向本院提出上訴理由書（均須按他造當事人之人數附繕本）。
上訴時應提出委任律師或具有律師資格之人之委任狀，並依附註條文規定辦理。
中　　　華　　　民　　　國　　九十一　　年　　　九　　　月　　 十二　　 日
~B法院書記官　郭蘭蕙
附註：
民事訴訟法第四百六十六條之一：
對於第二審判決上訴，上訴人應委任律師為訴訟代理人，但上訴人或其法定代理人具
有律師資格者，不在此限。
上訴人之配偶、三親等內之血親、二親等內之姻親，或上訴人為法人、中央或地方機
關時，其所屬專任人員具有律師資格並經法院認為適當者，亦得為第三審訴訟代理人。
第一項但書及第二項情形，應於提起上訴或委任時釋明之。
                                                                        Ｆ
